【裁判字號】    97,再易,7
【裁判日期】    970609
【裁判案由】    再審之訴
【裁判全文】
臺灣臺南地方法院民事裁定               97年度再易字第7號
再審原告    丙○○
            甲○○○
            乙○○
再審被告    丁○○
上列當事人間請求返還房屋事件， 再審原告對於本院民國94年1
月11日確定判決（本院93年度簡上字第35號）提起再審之訴，本
院裁定如下：
    主      文
再審之訴駁回。
再審訴訟費用由再審原告負擔。
    理      由
一、按再審之訴，應於30日之不變期間內提起。前項期間，自判
    決確定時起算，判決於送達前確定者，自送達時起算；其再
    審之理由發生或知悉在後者，均自知悉時起算。但自判決確
    定後已逾 5年者，不得提起；而再審之訴不合法者，法院應
    以裁定駁回之，民事訴訟法第500條第1項、第2項、第502條
    第1項定有明文。又當事人以有同法第496條第1項第1款適用
    法規顯有錯誤或第 2款判決理由與主文顯有矛盾之情形提起
    再審之訴，應認此項理由於裁判送達時當事人即可知悉，故
    計算是否逾30日之不變期間，應自裁判確定時起算，無同法
    第500條第2項但書再審理由知悉在後之適用，最高法院70年
    台再字第212號判例，同院69年度第3次民事庭會議決定（二
    ）可資參照。
二、本件再審原告提起再審之理由略以：
  (一)
    1.本件起因於76年間，再審原告積欠第三人台南市第六信用
      合作社貸款，因再審原告無力繳納，嗣後由第三人聲請拍
      賣再審原告之一丙○○名下不動產。當時第三人於強制執
      行聲請狀執行標的物一欄，明確載明僅執行當時已保存登
      記建物一至三樓，經執行處到場查封，並通知當時為拍賣
      不動產抵押權人之再審被告丁○○。不論當時為債權人之
      台南六信、為債務人之再審原告丙○○、為抵押權人之再
      審被告丁○○（事後為拍定人），對於當時拍賣標的物、
      範圍、公告價金等均無異議。孰料執行後十餘年，再審被
      告丁○○方主張當時執行效力，及於未保存登記之系爭建
      物，此舉顯有違當初強制執行之範圍。
    2.又強制執行當時，參照第三人台南第六信用合作社所持執
      行名義，為鈞院76年度拍字第 259拍賣抵押物裁定。系爭
      未保存登記建物既非抵押權設定標的，自無法為上述拍賣
      抵押物裁定效力所及，拍賣範圍不及於此，屬至明之理，
      原確定判決及第一審判決，均未慮及於此，顯有民事訴訟
      法第 496條第1項第1款判決適用法規顯有錯誤之法定再審
      事由。
    3.不論事實審二審及歷次再審，再審被告均無法舉證當時拍
      賣效力及於未保存登記建物部分，此實為再審原告不平之
      處。若再審被告當初即知拍賣效力及於未保存登記部分，
      實不可能讓再審原告居住於未保存登記建物十餘年。若因
      法律效力所及，則再審原告甚至連不當得利亦無法提出以
      彌補損害（若依原確定判決認定，拍賣主物效力及於從物
      ，則非無法律上原因），難謂對再審原告有公平性可言。
    4.依據再審原告記憶所及，76年查封執行當時，未保存登記
      建物與執行標的物，已屬兩獨立建物，二者不僅有隔間，
      亦各有門戶出入，惜因事隔過久，當時強制執行卷宗經代
      理人聲請調閱，已過十年保存期限。事後原審於92、93年
      審理此案時，受命法官均曾至現場勘驗，亦載明兩者屬於
      獨立建物，則二者間並非主從物之屬甚明。
  (二)本件重要爭點為系爭未保存登記建物（參原確定判決書附圖
    所示斜線甲、乙、丙部分），是否為鈞院76年度執字第6361
    號強制執行事件拍賣效力所及？再審原告與再審被告就此有
    不同意見，故雙方因此訴訟多年。原確定判決固認定上述未
    保存登記部分為76年度執字第6361號強制執行拍賣效力所及
    ，惟查：
    1.依鈞院民事執行處76年11月16日發函予台南市稅捐稽徵處
      可知，76年執字第6361號執行事件，建物欄明確僅載有以
      保存登記部分一至三樓，並於備考欄載明「法院囑託增建
      土地不予鑑價」。未保存登記建物既然未予鑑價，顯見此
      部分建物非當時強制執行債權人所聲請執行標的。
    2.非執行標的，以保存登記部分建物拍賣所得價金又足以清
      償再審原告對於當時執行債權人之欠款，拍賣之效力時無
      從擴張至未保存登記部分建物。否則當時拍賣公告所示建
      物範圍、面積、公告底價等，即無意義可言。綜或依照物
      權法主物、從物之規定，原確定判決認為效力及於未保存
      登記部份，然再審被告於執行多年後始主張為拍賣效力所
      及，實違反誠信原則。
  (三)原確定判決於主文第二項，增列再審原告應將附圖斜線丙部
    份所示涼棚、陽台等面積交還給再審原告。此部份除有違反
    民事訴訟法當事人處分權主義之外，若依原確定判決第 8頁
    所示，認為此部份係屬擴張應受判決事項之聲明，屬合法權
    益，然至少此部分應請再審被告於上級審時補繳相關擴張部
    份裁判費。然遍觀全卷，原確定判決並未要求再審被告補繳
    訴訟費用，此部分原確定判決顯有民事訴訟法第496條第1項
    第1款判決「適用法規顯有錯誤」之再審理由。
  (四)再審被告雖曾於原審93年9月13日「民事補充陳述狀」第2頁
    ，主張再審原告所提出拍賣通知附件不動產清單備考欄「法
    院囑託增建土地不予鑑價」有被盜用可能，而予以否認該戳
    記是法院所有。然此部份僅由再審被告單方表示意見，未見
    其舉證。而原確定判決對此部分舉證責任分配，並未表示意
    見，且未於判決書中理由項下記載關於此部分雙方攻防之意
    見及法律上意見，此部分亦有判決「適用法規顯有錯誤」之
    再審事由。
  (五)原確定判決於判決主文除顯示「上訴駁回」之外，另於判決
    主文第二項載明「上訴人應將…如附圖斜線丙部分所示涼棚
    面積12點18平方公尺、陽台面積10點58平方公尺，遷讓交還
    被上訴人。查：
    1.原確定判決之原審判決（92年度南簡字1259號判決），為
      再審被告全部勝訴判決，再審被告於鈞院93年度簡上字第
      35號民事事件應無提出上訴可能，則原確定判決至多為再
      審原告上訴駁回之判決，竟增列判決主文第二項如上，是
      原確定判決顯有「適用法規顯有錯誤」之再審事由。
    2.原確定判決雖於判決書第18頁載明此部分是再審被告於言
      詞辯論時擴張聲明，然民事訴訟法第445條第1項明文規定
      ：「言詞辯論，應於上訴聲明之範圍內為之」，上訴審僅
      再審原告提出上訴，此部分增列第二項主文顯非再審原告
      之上訴聲明，再審被告依法不得亦不曾提出上訴，則原確
      定判決第18頁所示於言詞辯論時擴張聲明云云，顯於法無
      據，有適用法規顯有錯誤之再審事由；況依民事訴訟法第
      446 條僅規定訴之變更、追加及提起反訴之要件，並未於
      法規中規定上級審仍得擴張訴之聲明，原確定判決此處用
      法亦不無疑問。
    3.依原確定判決第12頁第 5項得心證之理由欄以下，均未論
      及增列判決主文第 2項之理由（僅在嗣後第6項一語帶過）
      ，原確定判決亦有民事訴訟法第 496條第1項第2款「判決
      理由與主文顯有矛盾」之再審事由。
  (六)並聲明：
    1.鈞院93年度簡上字第35號判決廢棄。
    2.再審訴訟費用由再審被告負擔。
三、查本件再審原告對原確定判決提起再審之訴，該判決係於民
    國94年1月24日送達再審原告，有送達證書1紙附原確定判決
    卷（該卷第 117頁）可稽。觀諸再審原告所列再審理由，再
    審原告係主張原確定判決有民事訴訟法第 496條第1項第1款
    及第 2款之再審事由，依上開說明，上開再審理由於判決送
    達時當事人應即可知悉，故本件再審之訴是否逾30日之不變
    期間，自應於判決確定時起算甚明。據此，原確定判決自送
    達再審原告之翌日即94年 1月25日起，迄提起本件再審之訴
    止，早已逾越30日法定不變期間，依上說明，本件再審之訴
    ，顯非合法，應予駁回。
四、依民事訴訟法第 502條第1項、第95條、第78條、第85條第1
    項前段，裁定如主文。
中    華    民    國    97    年    6     月    9     日
                  民事第二庭  審判長法  官  楊清安
                                    法  官  曾鴻銘
                                    法  官  周紹武
以上正本證明與原本無異。
本裁定不得抗告。
中    華    民    國    97    年    6     月    9     日
                                    書記官  余吉祥


司法院資訊處製作；財團法人民間司法改革基金會備份。
